【裁判字號】    98,家上,35
【裁判日期】    980630
【裁判案由】    離婚
【裁判全文】
臺灣高等法院臺南分院民事判決          98年度家上字第35號
上  訴  人  乙○○
被  上訴人  甲○○
上列當事人間因請求離婚等事件，上訴人對於中華民國98年2月2
7日臺灣臺南地方法院第一審判決（97年度婚字第597號）提起上
訴，本院於98年6月16日言詞辯論終結，判決如下：
    主  文
上訴駁回。
第二審訴訟費用由上訴人負擔。
    事  實  及  理  由
一、被上訴人起訴主張：
  (一)、伊與上訴人於85年12月21日結婚，婚後並未生育。因上訴
      人婚後工作不正常，且嚴重酗酒，經常徹夜外出不歸，並
      曾因嚴重酗酒醉倒路邊被送到警察局。上訴人寧可把身上
      僅有金錢買酒，亦不願支付家庭生活費用，經伊屢勸不聽
      ，甚至惱羞成怒，常以三字經辱罵伊；又曾言「我沒有酒
      會死，沒老婆沒關係，你趕快出去死」等言語。上訴人積
      欠酒家消費債務無法償還時，常對伊以暴力威脅、並以死
      相逼；並向伊之父親及姊姊借款各新臺幣（下同）42萬元
      、105萬元，且要伊無條件償還上訴人在外積欠之100萬元
      債務。又上訴人屢屢毆打伊，造成伊脊椎成傷，致將來可
      能無法生育。近年來，上訴人更變本加厲，表示欲殺伊全
      家，90年間曾因伊弟弟為保護伊免於上訴人之暴力相向，
      上訴人竟持菜刀欲殺伊弟弟。又伊於95年9月18日搬離兩
      造共同住所，回到娘家居住迄今。嗣於96年6月29日晚上
      ，上訴人又揚言要殺害伊，伊因此至永康分局復興派出所
      備案，並聲請保護令，業經原審法院96年度家護字第357
      號核發通常保護令在案。兩造結婚多年，伊飽受上訴人施
      加精神及身體上之傷害，在客觀上已悖於人倫秩序，且已
      達若一般人處於相同情況亦將喪失維持婚姻意欲之程度，
      故兩造之婚姻關係早已喪失互信基礎，且顯有可歸責於上
      訴人之重大離婚事由，爰依民法第1052條第1項第3款及同
      條第2項之規定，請求判決離婚等情。原審判決准兩造離
      婚，並無違誤，上訴人之上訴為無理由。
  (二)、聲明：
    1.上訴駁回。
    2.第二審訴訟費用由上訴人負擔。
二、上訴人則以：
  (一)、伊喝酒後有跟被上訴人發生過爭吵，都是有問題才會吵，
      且伊並未用三字經罵被上訴人，但是這是口頭禪。伊沒有
      說過「沒酒會死，沒老婆沒有關係，你趕快出去死」等言
      詞，也否認沒有支付家庭生活費用；伊未去過酒家消費，
      亦未曾積欠酒家消費款項，亦未因此叫被上訴人回娘家向
      父親、姊姊借錢還債；也否認曾毆打被上訴人致脊椎受傷
      ，而伊拿菜刀那次，時間不是在90年間，應是在88年間，
      那天伊喝醉酒，是有拿菜刀趕朋友出去，但沒有拿刀要砍
      被上訴人弟弟；而在96年6月29日晚上，伊的確有跟被上
      訴人說要同歸於盡、要一起死的氣話，然當時伊因發生車
      禍撞死人不知如何處理，才將被上訴人送回其娘家，與被
      上訴人分開一段時間，是那天被上訴人心情很好要求伊開
      車載她，伊怕被上訴人肚子餓，說要去民族路吃宵夜，於
      回程時，被上訴人在車上提及伊母親及錢的事，伊要被上
      訴人不要再說，被上訴人就很生氣要求下車，說如果不放
      她下車就要跳車，伊不讓其跳車，拉扯下被上訴人才會受
      傷。又伊發現被上訴人有與第三者交往之事實，還與第三
      者在外租屋同住，伊還被第三者毆打，因為伊仍想保有婚
      姻，希望被上訴人可以好好考慮回家。兩造個性意見均相
      符，彼此亦學會忍讓，但缺乏溝通機會，希望能有時間讓
      兩造再行溝通，而不願離婚，況伊現已不喝酒了，每天都
      工作15小時等語，為此請求廢棄原判決等語。
  (二)、聲明：
    1.原判決廢棄。
    2.上廢棄部分，被上訴人在第一審之訴駁回。
    3.第一、二審訴訟費用由被上訴人負擔。
三、兩造不爭執事項：
  (一)、被上訴人與上訴人於85年12月21日結婚，婚後未育有子女
      ，目前兩造婚姻關係仍存續中。
  (二)、被上訴人於95年9月18日搬離兩造共同住居所，回到娘家
      居住。
  (三)、被上訴人曾於96年7月21日由臺南縣警察局永康分局代為
      聲請通常保護令，主張上訴人有酗酒習慣，兩造分居前上
      訴人天天喝酒，兩造在95年9月18日分居，被上訴人即返
      回臺南縣永康市○○○路158號3樓之6娘家居住。分居期
      間上訴人經常至被上訴人娘家樓下吵鬧、等被上訴人。96
      年6月29日半夜3時10分許，被上訴人當天想要與上訴人出
      去談談，被上訴人大約12點左右搭上訴人的車出去吃東西
      ，上訴人不載被上訴人回家，反而越開越偏僻，上訴人不
      讓被上訴人下車，上訴人要被上訴人回到身邊一起生活，
      被上訴人不肯，上訴人就徒手毆打被上訴人，導致被上訴
      人頭部外傷、胸口挫傷、右前臂抓傷，右手挫傷，左小腿
      挫傷等情，業經原審法院核發96年度家護字第357號通常
      保護令，已確定在案。
  (四)、以上事實，並有戶籍謄本、財團法人奇美醫院診斷證明書
      及前開通常保護令等資料附卷足參（見原審法院97年度家
      調字第905號卷第10-11、12頁），並為兩造所不爭執，堪
      信為真實。
四、至於被上訴人主張兩造之婚姻有前述之事由，伊實受有不堪
    同居之虐待，且兩造婚姻實有難以維持之重大事由，爰依民
    法第1052條第1項第3款、第2項請求離婚等情，為上訴人所
    否認，並以前揭情詞置辯。則本件所應審究者為：
    (1)、被上訴人依民法第1052條第1項第3款請求離婚有無理由
    ？(2)、被上訴人依民法第1052條第2項請求離婚有無理由？
    經查：
  (一)、被上訴人依民法第1052條第1項第3款請求離婚有無理由？
    1.按夫妻之一方受他方不堪同居之虐待者，他方得向法院請
      求離婚，固為民法第1052條第1項第3款所明定。復按維護
      人格尊嚴與確保人身安全，為我國憲法保障人民自由權利
      之基本理念。增進夫妻情感之和諧，防止家庭暴力之發生
      ，以保護婚姻制度，亦為社會大眾所期待。民法第1052條
      第1項第3款所稱「不堪同居之虐待」，應就具體事件，衡
      量夫妻之一方受他方虐待所受侵害之嚴重性，斟酌當事人
      之教育程度、社會地位及其他情事，是否已危及婚姻關係
      之維繫以為斷。若受他方虐待未逾越夫妻通常所能忍受之
      程度而有侵害人格尊嚴與人身安全者，即不得謂受不堪同
      居之虐待。此觀司法院大法官會議釋字第372號解釋文甚
      明。又按民法第1052條第3款（即現行民法第1052條第1項
      第3款）所謂不堪同居之虐待，係指與以身體上或精神上
      不可忍受之痛苦，致不堪繼續同居者而言，故夫妻之一方
      受他方之重大侮辱，如夫誣稱其妻與人通姦，使之感受精
      神上之痛苦致不堪繼續同居者，不得謂非不堪同居之虐待
      ，最高法院亦著有23年度上字第678號判例可資參照。而
      此誣指係指完全憑空虛構捏造，若僅懷疑，應不在其內。
    2.經查，被上訴人就本件訴訟所主張之上開事實，除上訴人
      經常辱罵被上訴人三字經；上訴人曾因開設停車場、投資
      混凝土車，透過被上訴人向被上訴人之父親、姊姊、前姊
      夫借款；上訴人曾持菜刀欲砍殺被上訴人弟弟；及96年6
      月29日被上訴人邀約上訴人外出，上訴人拒絕載被上訴人
      返回娘家，曾動手拉扯毆打被上訴人，並曾說要死一起死
      等語一情屬實外，復為上訴人所不爭執者；被上訴人就其
      餘事實均無具體舉證，且上訴人亦否認有該等情事，自難
      信為真實。又兩造既已於95年9月間分居，則兩造於96年6
      月29日夜間所發生之事，當時兩造既未同居，自不構成「
      不堪同居之虐待行為」。又上訴人因投資開設停車場及混
      凝土車，雖曾透過被上訴人向被上訴人之父親、姊姊、前
      姊夫借款一情，既屬法律上之消費借貸關係，若上訴人尚
      未償還，債權人自得循法律途徑訴請上訴人清償，亦難認
      係對於被上訴人不堪同居之虐待行為。而兩造同居期間上
      訴人雖經常辱罵被上訴人三字經，上訴人亦承認口出三字
      經係口頭習慣，惟被上訴人並未具體舉證上訴人辱罵其三
      字經之頻率或發生之具體情形，委無足採。而上訴人曾有
      一次持菜刀欲砍殺被上訴人弟弟，發生距今已至少7年之
      久，且兩造於上開事實發生後仍繼續同居生活歷數年之久
      ，則自客觀上審認，難認已逾越夫妻通常所能忍受之程度
      ，而有侵害被上訴人之人格尊嚴與人身安全等情事。又被
      上訴人另提出上訴人在88年6月8日所書立之保證書一紙，
      其內上訴人固書立「本人乙○○因對不起老婆甲○○，常
      故意打罵，擾其家人生活，經多次原諒，決改其行為……
      倘後如不改其行為或再犯或意圖，老婆甲○○可自行離婚
      ，」等語，且上訴人自承該保證書為其書寫（見原審卷第
      55頁），自堪信為真實，然上開保證書既係於88年6月8日
      所立，距今已逾10年之久，縱認上訴人在88年6月8日以前
      曾有經常打罵被上訴人之行為，惟事後既經被上訴人原諒
      ，兩人事後又同居相處達數年之久，參諸上開說明，亦難
      認其行為已達不堪同居之程度，顯與民法第1052條第1項
      第3款之規定要件不符，因之，被上訴人依民法第1052條
      第1項第3款規定請求判決與上訴人離婚，自無從准許。
  (二)、被上訴人依民法第1052條第2項請求離婚有無理由？
    1.按夫妻之一方，有民法第1052條第1項10款以外之重大事
      由，難以維持婚姻者，夫妻一方得請求離婚。但其事由應
      由夫妻一方負責者，僅他方得請求離婚，民法第1052條第
      2項定有明文。次按民法第1052條第2項規定，有同條第1
      項以外之重大事由，難以維持婚姻者，夫妻之一方得請求
      離婚。然是否有難以維持婚姻之重大事由，判斷標準為婚
      姻是否已生破綻而無回復之希望，此不可由原告已喪失維
      持婚姻意欲之主觀面加以認定，而應依客觀的標準，即難
      以維持婚姻之事實，是否已達於倘處於同一境況，任何人
      均將喪失維持婚姻希望之程度以決之（參照最高法院87年
      度台上字第1304號判決）。又民法第1052條第2項所稱「
      有前項以外之重大事由，難以維持婚姻者」，係抽象的、
      概括的離婚事由，此乃緣於民國74年修正民法親屬編時，
      為因應實際需要，參酌各國立法例，導入破綻主義思想所
      增設。但其事由應由夫妻一方負責者，僅他方得請求離婚
      ，是其所採者為消極破綻主義精神，而非積極破綻主義。
      關於「難以維持婚姻之重大事由」，其判斷之標準為婚姻
      是否已生破綻而無回復之希望。而婚姻是否已生破綻無回
      復之希望，則應依客觀之標準，即難以維持婚姻之事實，
      是否已達於倘處於同一境況，任何人均將喪失維持婚姻意
      欲之程度而定。至於同條項但書所規定「難以維持婚姻之
      重大事由應由夫妻之一方負責者，僅他方得請求離婚」，
      乃因如肯定有責配偶之離婚請求，無異承認恣意離婚，破
      壞婚姻秩序，且有背於道義，尤其違反自己清白（clea n
      hands)之法理，有欠公允，同時亦與國民之法感情及倫理
      觀念不合，因而採消極破綻主義。倘該重大事由，夫妻雙
      方均須負責時，應比較衡量雙方之有責程度，僅責任較輕
      之一方得向責任較重之他方請求離婚，如有責程度相同時
      ，雙方均得請求離婚，始屬公允，是責任較重之一方應不
      得向責任較輕之他方請求離婚（最高法院94年度台上字第
      115號判決參照）。
    2.經查：兩造分居前，上訴人因開設停車場及投資混凝土車
      ，曾透過被上訴人向被上訴人之父親、姊姊、前姊夫借款
      ，其中向被上訴人姊姊及前姊夫所借款項均尚未清償，此
      部分業經證人即被上訴人之姊姊丁○○到庭證述屬實。次
      查：上訴人要求被上訴人返回娘家向其親人借款，如未能
      順利借得款項，曾有動手毆打被上訴人行為，此部分業據
      證人丙○○在原審法院證稱：「90年6月8日那天被上訴人
      回家說要幫上訴人向我們借錢，說是因為上訴人跟朋友去
      酒店刷卡消費沒有錢還，所以來找我大姐（即丁○○）借
      錢，被上訴人沒有說要借多少錢，丁○○說沒有錢借被上
      訴人，之後被上訴人就回去，過了一個小時後，被上訴人
      就哭著回到娘家，說沒有幫上訴人借到錢就被上訴人打，
      我沒有看到被上訴人有受傷，但是被上訴人一直哭，沒有
      多久，上訴人就來我們家，有喝酒，在我們家吵，吵什麼
      事情我已經忘記了，上訴人就衝去廚房拿菜刀出來……」
      等語（見原審卷第22頁），自堪信為真正。再兩造於95年
      9月間分居，被上訴人返回臺南縣永康市○○○路158號3
      樓之6娘家居住。分居期間上訴人經常至被上訴人娘家樓
      下吵鬧、等被上訴人。於96年6月29日半夜3時10分許，被
      上訴人當天想要與上訴人出去談談，被上訴人大約12點左
      右搭上訴人的車出去吃東西，上訴人不載被上訴人回家，
      反而越開越偏僻，上訴人不讓被上訴人下車，上訴人要被
      上訴人回到身邊一起生活，被上訴人不肯，上訴人就徒手
      毆打被上訴人，導致被上訴人頭部外傷、胸口挫傷、右前
      臂抓傷，右手挫傷，左小腿挫傷等情，上訴人在當天並跟
      被上訴人說「要死就一起死」等語，業經原審法院核發96
      年度家護字第357號通常保護令，已確定在案，且為兩造
      所不爭執，而參諸證人丙○○於原審證稱：「兩造分居後
      ，上訴人經常在深夜十二、一點左右常常跑到樓下管理室
      要找被上訴人，我每次下去時，上訴人都有滿身酒味……
      」等語（見原審卷第22頁），且上訴人亦自承有飲酒行為
      ，由上各情，可認上訴人確有經常性飲酒行為，且於兩造
      分居期間，常藉酒後於深夜至被上訴人住處欲找被上訴人
      。
   3. 又兩造分居迄今近3年，而依被上訴人所提出97年7月間兩
      造、與被上訴人父母、弟弟之現場對話錄音光碟及錄音譯
      文，可認兩造就上訴人之飲酒行為、經常辱罵被上訴人三
      字經、及上訴人向被上訴人父親、姊姊、前姊夫借款尚未
      償還，上訴人持菜刀欲砍殺被上訴人弟弟，及發生在96年
      6月29日等情事，始終爭執不休，互不退讓。而兩造於分
      居期間，上訴人指摘被上訴人外遇交男友，並舉證人林柏
      丞為證，惟據證人林柏丞於原審證稱：「我在98年親眼見
      過被上訴人與一名男子在一起兩次，第一次是在98年的一
      月初，當時是晚上11點半到12點之間，在臺南市○○路的
      花蝶租書店，我路過該書店，書店正要關門，我看到被上
      訴人與一名男子正要從租書店出來上車，該車是空車，兩
      人正要上車，該男子要開車，被上訴人是被該名男子載，
      我認識兩造已經3年多了，我看到被上訴人與該名男子的
      事情我有告訴上訴人。第二次是在98年農曆過年後，在2
      月初的時候，在過了高速公路的仁德交流道，在仁德鄉，
      在晚上我有看到被上訴人與一名男子在路邊走路，應該沒
      有牽手，只是並肩而行，但我能確定第二次跟第一次的男
      子是同一人，都有戴眼鏡；其他情形我都沒有看到，所以
      沒有辦法認定被上訴人與該名男子有同居交往的事實。」
      等語（見原審卷第50-51頁），此為被上訴人所堅決否認
      ，況依證人林柏丞所證之情節，縱認屬實，則被上訴人僅
      有搭乘該男子所駕車輛，或與該男子在路上並肩而行，並
      未逾一般社交禮儀舉止，顯然不足以認定被上訴人與該男
      子確有同居外遇行為，而上訴人亦自承並沒有抓姦在床，
      又未能再舉其他具體之證據以實其說，則上訴人指摘被上
      訴人有外遇一節，自屬無據。惟兩造已因前開情事而爭執
      多年。況且，上訴人既曾書立保證書切結保證日後不再故
      意打罵被上訴人，卻無改善，甚至於96年6月29日又有毆
      打被上訴人等情，綜上，兩造間前開事實及爭執，實已使
      兩造間互信互諒之婚姻基礎產生動搖，摧毀兩造維繫婚姻
      之柱石。就客觀上而言，亦已達令人喪失維持婚姻之欲望
      之程度，參諸上開說明，應構成難以維持婚姻之重大事由
      。又上開事由之發生，顯屬可歸責於上訴人，不可歸責於
      被上訴人，是被上訴人主張兩造之婚姻有難以維持婚姻之
      重大事由，自屬有據，應為可取。
五、綜上所述，被上訴人主張兩造婚姻有難以維持之重大事由，
    應可採信，且該重大事由係可歸責於上訴人，自屬有據。從
    而，被上訴人依民法第1052條第2項規定之法律關係，請求
    判決准與上訴人離婚，為有理由，應予准許。原審為上訴人
    敗訴之判決，並無不當，上訴意旨指摘原判決准兩造離婚為
    不當，求予廢棄改判，為無理由，應予駁回。
六、本件事證已臻明確，兩造其餘攻擊防禦方法及所提之證據，
    於判決結果不生影響，爰不一一論列，併此敘明。
七、據上論結，本件上訴為無理由，依民事訴訟法第449條第1項
    、第78條，判決如主文。
中    華    民    國    98    年    6    月    30    日
                  民事第二庭   審判長法  官  丁振昌
                                     法  官  吳上康
                                     法  官  李素靖
上為正本係照原本作成。
如對本判決上訴，須於判決送達後20日內向本院提出上訴狀，未
表明上訴理由者，應於上訴後20日內，向本院提出理由書（須附
繕本）。依法須繳納裁判費並應委任律師為訴訟代理人，始得上
訴。
中    華    民    國    98    年    6     月    30    日
                                     書記官  林鈴香
【附記】
民事訴訟法第466條之1：
(1)對於第二審判決上訴，上訴人應委任律師為訴訟代理人。但上
  訴人或其法定代理人具有律師資格者，不在此限。
(2)上訴人之配偶、三親等內之血親、二親等內之姻親，或上訴人
  為法人、中央或地方機關時，其所屬專任人員具有律師資格並
  經法院認為適當者，亦得為第三審訴訟代理人。
民事訴訟法第466條之2：
  上訴人無資力委任訴訟代理人者，得依訴訟救助之規定，聲請
  第三審法院為之選任律師為其訴訟代理人。


司法院資訊處製作；財團法人民間司法改革基金會備份。
